臺灣高等法院民事判決
110年度上字第371號
上  訴  人  馬少寶  
被  上訴人  李翌瑩  
訴訟代理人  王羽潔律師
            黃世昌律師
上列當事人間請求遷讓房屋事件，上訴人對於中華民國110年1月
19日臺灣新北地方法院109年度訴字第2800號第一審判決提起上
訴，本院於110年9月14日言詞辯論終結，判決如下：
    主      文
原判決主文第二項關於命上訴人按月給付逾新臺幣肆仟玖佰伍拾
壹元部分，暨訴訟費用之裁判均廢棄。
上開廢棄部分，被上訴人在第一審之訴駁回。
其餘上訴駁回。
第一、二審訴訟費用由被上訴人負擔十分之一，餘由上訴人負擔
。
    事實及理由
一、被上訴人主張：兩造原為夫妻，育有二女，嗣於民國91年3
    月25日協議離婚，約定由上訴人扶養二女。上訴人於97年間
    向伊借貸新臺幣（下同）100萬元，以買受門牌號碼新北市○
    ○區○○路000號9樓之1房屋（下稱系爭房屋）及坐落新北市○○
    區○○段000地號土地（權利範圍84/10000，下稱系爭土地，
    與系爭房屋合稱系爭房地），惟其無力清償前揭借款及以系
    爭房地向華南銀行申辦之貸款（下稱華南銀行貸款），復向
    伊借錢度日。伊為照護由上訴人扶養之女兒及確保借款得以
    受償，於99年11月17日向上訴人買受系爭房地，約定以伊之
    借款債權作為頭期款，另由伊於99年12月15日匯款364,153
    元至華南銀行貸款之帳戶，再以系爭房地向台新銀行辦理之
    貸款（下稱台新銀行貸款）其中199萬元清償華南銀行貸款
    ，以為價金之給付，並辦畢所有權移轉登記，自此上訴人已
    無權居住於系爭房屋。伊初因顧念同住女兒心情未強制上訴
    人遷出，今女兒成年並搬出系爭房屋，伊乃依民法第767條
    第1項前段規定，請求其遷出，並就其無權占有一事，請求
    其返還每月15,000元之相當於租金之不當得利。爰依民法第
    767條第1項前段、第179條規定，提起本訴，並聲明：㈠上訴
    人應將系爭房屋遷讓返還被上訴人。㈡上訴人應自準備㈠狀繕
    本送達翌日起至返還系爭房屋之日止，按月給付被上訴人15
    ,000元。
二、上訴人則以：伊僅向被上訴人借貸50萬元作為買受系爭房地
    之頭期款，且伊係為避免遭追債而於99年間將系爭房地借名
    登記於被上訴人名下。被上訴人當時為家庭主婦，住在系爭
    房屋內幫忙照顧二女，伊為便於被上訴人處理家務、購買家
    用品及代伊繳納系爭房地之貸款，將薪資帳戶之提款卡交由
    其保管使用，迄至106年間始取回，而改以每月轉帳15,000
    元予被上訴人作為繳納貸款之用。且系爭房地之貸款、稅款
    及管理費均為伊繳納，系爭房地為伊所有，被上訴人之請求
    均無理由等語。
三、原審判決：㈠上訴人應將系爭房屋遷讓返還被上訴人。㈡上訴
    人應自109年10月24日起至返還系爭房屋之日止，按月給付
    被上訴人15,000元。並就㈠部分為附條件准、免假執行之宣
    告。上訴人不服，提起上訴，聲明：㈠原判決廢棄。㈡被上訴
    人在第一審之訴及假執行之聲請均駁回。被上訴人則答辯聲
    明：上訴駁回。
四、兩造不爭執事項（見本院卷第98-99頁）：
  ㈠兩造曾有婚姻關係並育有二女，嗣於91年3月25日離婚，二女
    歸上訴人扶養，自上訴人購入後述㈡所示房地後，均居住在
    該處。
  ㈡上訴人於97年12月15日買入系爭房地，並向華南銀行申請房
    屋貸款。
  ㈢上訴人為買入系爭房地而向被上訴人借款支付頭期款（被上
    訴人主張借款金額為100萬元，上訴人抗辯借款金額為50萬
    元）。
  ㈣被上訴人於99年12月15日登記為系爭房地所有權人，謄本記
    載之登記原因為買賣。
  ㈤被上訴人於99年12月11日以系爭房地向台新銀行申辦房屋貸
    款200萬元，並委由台新銀行於99年12月16日將貸得款項中1
    99萬元匯款至上訴人之華南銀行貸款帳戶。
  ㈥被上訴人於100年5月9日償還台新銀行貸款195萬元，於102年
    12月17日將台新銀行貸款全數清償完畢。
  ㈦兩造對上訴人提出之系爭房屋所在社區英倫皇家公寓大廈管
    理委員會收費憑證之真正不爭執。
  ㈧100年4月至12月管理費由被上訴人所有合作金庫商業銀行鶯
    歌分行帳戶繳納。
  ㈨上訴人曾於106年9月5日起至108年4月24日止，轉帳數筆1萬
    餘元或2萬元金額予被上訴人，明細詳如上訴人所提台灣企
    銀存摺内頁影本（見原審卷第97-115、131頁）。 
五、被上訴人主張其向上訴人買入系爭房地，並給付價金完畢，
    兩造間並無借名登記關係存在，上訴人無權占有系爭房屋，
    應騰空遷讓返還並返還不當得利等語，均為上訴人所否認，
    並以前詞置辯，兩造爭點為：㈠兩造就系爭房地是否成立借
    名登記關係？㈡被上訴人依民法第767條第1項前段規定，請
    求上訴人遷出並返還系爭房屋，依民法第179條規定，請求
    上訴人自109年10月24日起按月給付15,000元，有無理由？
    茲審酌如下： 
　㈠兩造間就系爭房地有無借名登記契約存在? 
  ⒈按原告以無權占有為原因，提起返還所有物之訴，被告爭執
    兩造間存有契約關係，非無權占有為抗辯者，被告即應就其
    占有權源之存在負舉證責任（最高法院98年度台上字第863 
    號裁判意旨參照）。查被上訴人於99年12月15日登記為系爭
    房地所有權人乙節，為兩造不爭，上訴人抗辯兩造間有借名
    登記契約存在，依上開說明，自應由上訴人就兩造間有借名
    登記契約存在之利己事實，負舉證責任。
  ⒉經查，上訴人於97年12月15日買入系爭房地，並向華南銀行
    申請房屋貸款，後系爭房地於99年12月15日以買賣為登記原
    因而移轉登記至被上訴人名下；且被上訴人於99年12月11日
    以系爭房地向台新銀行申辦貸款200萬元，並委由台新銀行
    於99年12月16日將貸得款項中199萬元匯款至上訴人在華南
    銀行之貸款帳戶等節，均為兩造所不爭，信為可採。再者，
    上訴人之華南銀行貸款帳戶帳號為00000000000000號，觀諸
    被上訴人與台新銀行間借款借據暨約定書即明（見原審卷第
    165頁）；且被上訴人主張曾於99年12月15日自其所有之郵
    局帳戶提領364,153元，於同日存入上訴人之華南銀行貸款
    帳戶乙節，亦據其提出郵局交易明細、華南銀行聯行往來收
    入傳票為證（見原審卷第271-273頁），此一主張，同屬有
    據。又兩造雖就上訴人借貸數額有所有爭執，即被上訴人主
    張借貸100萬元，上訴人抗辯借貸50萬元；但以此綜合前述
    被上訴人於99年12月15日登記為系爭房地所有權人，於同日
    交付364,153元予上訴人，及於翌日以台新銀行貸款所得清
    償上訴人在華南銀行之貸款199萬元等節觀之，至少可認定
    被上訴人就系爭房地以買賣為原因移轉登記其名下一事，確
    有支付2,854,153元（50萬元＋364,153＋199萬元）予上訴人
    。上訴人雖抗辯其以390萬元買入系爭房地，2,854,153元未
    達市價，被上訴人主張因買賣而取得系爭房地所有權為不可
    採。但上訴人就其以390萬元買入系爭房地乙節，並未提出
    證據證明，所述已難盡信；且上訴人自承其於99年間因沉迷
    運動賭博四處欠債，遭黑道追債等語（見原審卷第61頁），
    衡以一般人因急需用錢而降價出賣，所在多有，況兩造原為
    夫妻，並育有二女，情形更與一般人不同。是縱被上訴人支
    付之價金可能低於市價，亦無礙於被上訴人確有支付價金之
    認定。從而，被上訴人主張兩造就系爭房地成立買賣契約，
    其因買賣取得系爭房地所有權，為系爭房地所有權人等語，
    核屬有據；上訴人抗辯兩造就系爭房地成立借名登記法律關
    係云云，不足為取。
  ⒊上訴人又抗辯其不知被上訴人清償上開華南銀行之貸款，且
    於系爭房地移轉登記至被上訴人名下後，曾將自己薪資帳戶
    之提款卡交被上訴人保管使用，要求被上訴人須自上開提款
    卡取款代理其繳納貸款，嗣於106年間取回提款卡，改以每
    月轉帳15,000元予被上訴人作為繳納貸款之用等語；但被上
    訴人否認收受提款卡，並主張台新銀行之貸款由其以個人積
    蓄繳納，於102年12月17日清償完畢，且上訴人雖自106年起
    匯付零星款項予其，但此係作為其在外租屋之補貼，蓋其取
    得系爭房地入住後曾要求上訴人搬離遭拒，惟其因顧慮女兒
    心情未強令上訴人為之，復不願與上訴人同住而選擇自行搬
    出在外租屋等語。查上訴人就其抗辯曾經交付提款卡予被上
    訴人用以清償系爭房地之房貸乙節，並未提出證據為證，此
    一抗辯，要難採信。又被上訴人於100年5月9日向台新銀行
    償還系爭房地之貸款195萬元，並於102年12月17日繳清所有
    貸款乙節，為兩造不爭。是可見，系爭房地移轉登記被上訴
    人名下後之貸款係由被上訴人所繳納，且於102年12月17日
    全數清償；則上訴人應無再於102年12月17日後清償貸款之
    必要，其抗辯106年後匯款予被上訴人用以清償貸款云云，
    當亦無足採信。至於上訴人抗辯其於106年9月5日起至108年
    4月24日止，曾轉帳數筆1萬餘元或2萬元金額予被上訴人乙
    節，雖為兩造不爭，但斯時系爭房地之貸款已清償完竣，上
    訴人為轉帳之原因應與繳納系爭房地貸款無涉，併此敘明。
  ⒋上訴人復抗辯系爭房地稅捐、管理費均由其繳納，且其於被
    上訴人起訴後雖未再繳納，但此係因被上訴人向稅捐機關變
    更通訊地址，並要求管理員需將繳費單交付被上訴人所致，
    系爭房地應為其所有而借名登記被上訴人名下等語，並提出
    103年、104年、106年地價稅繳款書、107年房屋稅繳款書、
    管理費收據憑證等件為證（見原審卷第191-251頁）；被上
    訴人則主張其買入系爭房地並遷入居住後，即以其所有之合
    作金庫商業銀行帳戶自動扣款繳納系爭房屋管理費，並自行
    繳納房屋稅、地價稅，後因上訴人不願遷出，其又顧念女兒
    心情而選擇自行遷出，即基於使用者付費之常理而要求上訴
    人繳納管理費與稅捐，惟上訴人有時未繳，二人之女兒仍會
    將繳費單交其繳納等語。查系爭房屋之100年4月至12月管理
    費係由被上訴人以其所有之合作金庫商業銀行鶯歌分行帳戶
    繳納，且上訴人亦有繳納其他期間之管理費等節，均為兩造
    不爭；參諸繳納管理費之人除所有人外，以占有人或承租人
    身分而依約定繳納者，亦所在多有，兩造既均有繳納管理費
    ，即難僅憑上訴人曾繳納部分期間管理費之事實，逕認兩造
    間就系爭房地間存在借名登記之法律關係。又依被上訴人前
    開所述及上訴人所提地價稅、房屋稅繳款書所示，上訴人至
    多僅能證明其曾繳納103年、104年、106年地價稅、107年房
    屋稅之事實，至於其他年度，其則未提出證據證明；且被上
    訴人移轉登記為系爭房地所有權人時，支付2,854,153元之
    對價予上訴人，已如前述，僅憑上訴人繳納部分地價稅、房
    屋稅之情，自不足以證明系爭房地非被上訴人向上訴人買受
    ，系爭房地仍為上訴人所有，僅因借名登記關係而登記被上
    訴人名下等事。是以，上訴人上開抗辯，同無可取。
  ㈡被上訴人依民法第767條第1項前段規定，請求上訴人遷出並
    返還系爭房屋，依民法第179條規定，請求上訴人自109年10
    月24日起按月給付15,000元，有無理由？
  ⒈按所有人對於無權占有或侵奪其所有物者，得請求返還之，
    民法第767條第1項前段定有明文。經查，系爭房地為被上訴
    人所有，且上訴人抗辯兩造就系爭房地存在借名登記法律關
    係，其有權占有系爭房屋云云，不足為採，已如前述。是被
    上訴人依民法第767條第1項前段規定，請求上訴人遷讓返還
    系爭房屋，為有理由。
  ⒉次按，無法律上之原因而受利益，致他人受損害者，應返還
    其利益。民法第179條前段定有明文。又按城市地方房屋之
    租金，以不超過土地及其建築物申報總價年息10％為限，土
    地法第97條第1項定有明文。其中土地價額為法定地價，建
    築物價額為該管縣市地政機關估定之價額；且法定地價乃土
    地所有權人依土地法所申報之地價，土地所有權人未於公告
    期間申報地價者，以公告地價80％為其申報地價，土地法施
    行法第25條、土地法第25條、平均地權條例第16條前段參照
    。關於建築物之估定價額，參酌土地法第164條規定及房屋
    稅條例第10條第1項、第11條等規定，可知房屋課稅現值由
    不動產評價委員會核定，堪認適足作為建築物價額之基準。
    另就基地租金之數額，除以基地申報地價為基礎外，尚須斟
    酌基地之位置，工商業繁榮之程度，承租人利用基地之經濟
    價值及所受利益等項以為決定（最高法院68年台上字第3071
    號判例參照)。
  ⒊經查，系爭房地位於新北市鶯歌區建國路與中正一路交叉口
    附近，各式餐飲店林立，亦有通訊行、全聯福利中心，周遭
    屋齡27年辦公商業大樓月租金為每平方公尺222元，且鄰近
    鶯歌火車站、國道3號三峽交流道及鶯歌區公所等情，有Goo
    gle地圖、內政部不動產交易實價查詢服務網為證（見原審
    卷第177、179頁）。足認系爭房地位新北市鶯歌區商業活動
    繁盛地帶，交通便捷，生活機能完善，本院審酌上情及周邊
    環境、工商業繁榮程度、上訴人使用系爭房地之經濟價值等
    情狀，認以系爭房地即土地及其建築物申報總價額年息10％
    計算被上訴人應返還之不當得利，應為適當。再者，系爭土
    地面積為13.0116平方公尺（計算式：1,549×84/10,000），
    109年公告地價為11,949元，申報地價應為9,559元（計算式
    ：11,949×80％，元以下四捨五入，下同）等節，有土地登記
    第一類謄本、新北市政府地政局網頁查詢資料可稽（見原審
    卷第21、33頁）；且系爭房屋課稅現值為469,800元一情，
    亦有107度房屋稅繳款書可證（見原審卷第199頁），參諸房
    屋稅課稅現值每3年重行評定一次（房屋稅條例第11條第2項
    參照）。是上訴人於被上訴人開始請求之109年間，其每月
    受有相當於租金之不當得利應為19,756元【計算式：（13.0
    116×9,559＋469,800）×10％÷12＝4,951】。被上訴人雖主張以
    系爭房屋面積85.92平方公尺，及周邊商業大樓月租金每平
    方公尺222元計算，月租金應為19,074元，高於其請求之15,
    000元，上訴人應返還之不當得利為每月15,000元等語；但
    系爭房屋之主要用途為住家用，觀諸建物登記第一類謄本即
    明（見原審卷第25頁），每月租金額本難與商業大樓同等看
    待，此一主張，不足為取。又被上訴人主張上訴人應自準備
    ㈠狀繕本送達翌日起返還不當得利，該書狀繕本於109年10月
    23日送達上訴人，有中華郵政掛號郵件收件回執可證（見原
    審卷第137頁）。是以，被上訴人依民法第179條規定，請求
    上訴人應自109年10月24日起至遷讓返還系爭房屋之日止，
    按月給付被上訴人4,951元，為有理由。
六、綜上，被上訴人依民法第767條第1項前段、第179條規定請
    求上訴人應將系爭房屋騰空遷讓返還被上訴人，及自109年
　　10月24日起至上訴人騰空遷讓返還系爭房屋之日止，按月給
    付被上訴人4,951元，自屬正當，應予准許；逾此部分之請
    求，為無理由，應予駁回。從而原審就超過上開應予准許部
    分，為上訴人敗訴之判決，自有未洽，上訴意旨指摘原判決
    此部分不當，求予廢棄改判，為有理由，爰由本院廢棄改判
    如主文第二項所示。至於上開應准許部分，原審為上訴人敗
    訴之判決，並無不合。上訴人仍執陳詞，指摘原判決此部分
    不當，求予廢棄改判，為無理由，應駁回其上訴。
七、本件事證已臻明確，兩造其餘之攻擊或防禦方法及所用之證
    據，經本院斟酌後，認為均不足以影響本判決之結果，爰不
    逐一論列，附此敘明。
八、據上論結，本件上訴為一部有理由、一部無理由，依民事訴
    訟法第450條、第449條第1項、第79條，判決如主文。
中　　華　　民　　國　　110 　年　　9 　　月　　28　　日
                  民事第十一庭  
                        審判長法  官  李慈惠
                              法  官  吳燁山
                              法  官  趙雪瑛
正本係照原本作成。
被上訴人不得上訴。
上訴人如不服本判決，應於收受送達後20日內向本院提出上訴書
狀，其未表明上訴理由者，應於提出上訴後20日內向本院補提理
由書狀（均須按他造當事人之人數附繕本）上訴時應提出委任律
師或具有律師資格之人之委任狀；委任有律師資格者，另應附具
律師資格證書及釋明委任人與受任人有民事訴訟法第466條之1第
1項但書或第2項所定關係之釋明文書影本。如委任律師提起上訴
者，應一併繳納上訴審裁判費。
中　　華　　民　　國　　110 　年　　9 　　月　　28　　日
　　　　　　　　　　　　　    書記官  郭晋良